臺灣臺北地方法院民事判決
109年度簡上字第410號
上  訴  人  羅素衍  
被上 訴 人  洪效琪  
訴訟代理人  李美寬律師
複代 理 人  林孝甄律師
上列當事人間請求給付室內裝潢款事件，上訴人對於民國109 年
7 月22日本院臺北簡易庭109 年度北簡字第514 號第一審簡易判
決提起上訴，本院於民國110 年12月17日言詞辯論終結，判決如
下：
    主  文
上訴駁回。
第二審訴訟費用由上訴人負擔。
    事實及理由
壹、程序事項
　　按提起上訴後，訴之變更或追加，非經他造同意，不得為之
    。但請求之基礎事實同一者，不在此限，民事訴訟法第446
    條第1項、第255條第1項第2款定有明文。此規定依同法第43
    6條之1第3項規定，為簡易訴訟第二審程序所準用。查上訴
    人於原審基於兩造協議、民法第546條第1項、第176條、第1
    79條規定，請求被上訴人給付裝潢費用新臺幣（下同）30萬
    元；嗣於本院審理時，追加民法第490條第1項、第294條第1
    項規定為請求權基礎（見本院卷㈡第228頁），衡其基礎原因
    事實皆係基於兩造間裝潢款之爭議，且於同一訴訟程序解決
    紛爭，合於訴訟經濟，雖被上訴人不同意上訴人訴之追加，
    然揆諸前揭說明，應予准許。
貳、實體事項
一、上訴人主張：被上訴人於民國107年間提供其名下所有門牌
    號碼新北市○○區○○路000號4樓房屋（下稱系爭房屋）予其居
    住，因該屋漏水老舊，被上訴人乃委託上訴人處理系爭房屋
    之修繕裝潢事宜，上訴人即將系爭房屋裝潢、水電、整修等
    工程（下稱系爭工程）交由王進生施作，並代付工程款共計
    1,027,800元（各工程項目、金額均詳如附表所示），惟被
    上訴人僅於107年8月至10月間返還70萬元，所餘327,800元
    （計算式：1,027,800元－70萬元＝327,800元）經兩造協議以
    30萬元為被上訴人應返還之工程款數額，被上訴人自應依上
    開兩造間之協議及民法第546條第1項規定返還30萬元。又被
    上訴人因上訴人墊付上開裝潢款30萬元，使其獲債務減少之
    有利結果，且不違反其本意，故亦得依民法第176條規定請
    求被上訴人返還前開款項。復因上訴人先行支付上開款項，
    致被上訴人無法律上原因而受有債務消滅及獲取裝潢之利益
    ，故上訴人尚可依民法第179條規定請求被上訴人返還不當
    得利。倘認系爭工程之承攬契約係存在被上訴人與王進生間
    ，則被上訴人迄未付清工程款，經王進生於109年8月1日將
    其對被上訴人之工程款債權讓與上訴人，是上訴人亦可依民
    法第490條第1項、第294條第1項規定請求被上訴人給付30萬
    元，並以上訴人收受被上訴人催告通知之日為遲延利息起算
    日等語（原審為上訴人敗訴之判決，上訴人不服提起上訴）
    ，聲明：㈠原判決廢棄；㈡被上訴人應給付上訴人30萬元，及
    自108年11月14日起，按年利率百分之5計算之利息。
二、被上訴人答辯則以：上訴人於107年間向其承租系爭房屋，
    嗣其自行決定裝潢系爭房屋，遂向其借款70萬元，是其從未
    委任上訴人處理該屋修繕或裝潢等事宜，況系爭房屋屋況良
    好，於107年間被上訴人即曾委託房屋仲介業者代為銷售，
    益徵被上訴人並無裝修系爭房屋之必要。縱認被上訴人應負
    擔系爭房屋之裝潢費用，亦僅限於70萬元之範圍內，且上訴
    人並未舉證其所為裝潢達1,027,800元之價值，且未能說明
    其確有代為支付1,027,800元之工程款，自無從要求被上訴
    人返還30萬元。此外，被上訴人從未委託王進生裝潢系爭房
    屋，與王進生間無承攬契約法律關係存在，王進生復於原審
    自陳就系爭工程已收訖工程款，當無債權可讓與上訴人等語
    ，資為抗辯。聲明：上訴駁回。
三、兩造均不爭執系爭房屋為被上訴人所有，且被上訴人曾先後
    於107年8月2日、同年10月9日、同年10月26日匯款予上訴人
    50萬元、5萬元、15萬元，共計70萬元等情，有系爭房屋建
    物所有權狀、台北富邦銀行提存款交易存根、上訴人台北富
    邦銀行存摺內頁在卷為證（見原審卷第19至25頁、本院卷㈠
    第61至69頁），堪信為真。惟上訴人主張其得向被上訴人請
    求給付系爭房屋之工程款30萬元，為被上訴人所否認，並以
    前揭情詞置辯。經查：
  ㈠承攬關係存在被上訴人與王進生間：
  ⒈按稱承攬者，謂當事人約定，一方為他方完成一定之工作，
    他方俟工作完成，給付報酬之契約。如依情形，非受報酬即
    不為完成其工作者，視為允與報酬。未定報酬額者，按照價
    目表所定給付之；無價目表者，按照習慣給付，民法第490
    條第1項、第491條第1項、第2項分別定有明文。足見承攬契
    約為債權契約，依民法第153 條第1 項規定，只要當事人互
    相表示意思一致者，無論其為明示或默示，契約即為成立，
    並不以訂立書面為必要。且「一方完成一定工作」、「他方
    俟工作完成，給付報酬」為承攬契約之要素，工作報酬金額
    及其計算方式之約定，則非承攬契約成立之點（最高法院10
    5 年度台上字第343 號判決意旨參照）。
　⒉經查，被上訴人欲出售系爭房屋，然因該屋老舊且有漏水問
    題，乃透過上訴人介紹，於107年8月至11月間由其前夫王進
    生進行系爭房屋之裝潢修繕等情，業據上訴人提出電子郵件
    、LINE對話紀錄為證（見原審卷第97、188至190頁；本院卷
    ㈠第65至73頁）。參諸前開郵件及對話紀錄，可見上訴人於1
    07年8月2日即寄送泥作工程估價單等文件予被上訴人，且於
    同年8月12日亦有將王進生下包廠商所繪製之格局圖傳送予
    被上訴人確認。又依證人王進生證述：因為系爭房屋是木造
    格局且電線老舊，且有漏水問題，賣不出去，所以被上訴人
    委託我進行系爭房屋的室內格局、漏水、裝潢及水電等工程
    ，我有提出估價單給被上訴人看，是在被上訴人的土城住所
    協商，被上訴人有直接和我洽談裝潢的細節，是要整間施作
    ，被上訴人夫妻當時都有在現場監工，完工時也有來驗收語
    （見原審卷第86至92頁），及證人謝檳憶證稱：我是負責系
    爭房屋的油漆工程，該屋工程係由王進生統包，我是他的下
    包，王進生的業主是屋主也就是被上訴人，我施作油漆工程
    的時候被上訴人都有在場，油漆的品牌及顏色也都是由被上
    訴人決定等語（見原審卷第219至223頁），堪認系爭房屋之
    裝修工程確係被上訴人委由王進生施作。
　⒊又查，被上訴人於107年10月9日、同年10月26日分別匯款50
    萬元、15萬元予上訴人，作為系爭工程之工程款等情，有存
    摺內頁、存款交易存根在卷可參（見原審卷第23、25頁），
    並據證人王進生證稱：系爭工程一開始初估7、80萬元，因
    為我的信用不佳，所以被上訴人都是匯款到上訴人的帳戶，
    上訴人再拿現金給我等語（見原審卷第87、90頁）。由上足
    知，被上訴人與王進生間就「一方完成一定工作」、「他方
    俟工作完成，給付報酬」之必要之點確已達成合意，而成立
    承攬契約甚明，僅因王進生信用不佳而透過上訴人之帳戶收
    受工程款而已，自無礙承攬契約係存在於被上訴人及王進生
    間之事實。
  ⒋被上訴人雖辯稱：系爭房屋在107年7月間就已委託仲介刊登
    售屋廣告，並無任何漏水瑕疵情事，且上開70萬元係上訴人
    向其借貸之款項云云，並提出房屋廣告、兩造108年10月25
    日對話紀錄為證（見原審卷第73、139至141頁；本院卷㈡第2
    17至221頁）。惟觀諸上開售屋廣告，其內容著重於系爭房
    屋坪數大小、格局、屋齡、周邊環境之概述，所附屋況照片
    亦非全面或細節拍攝屋內各處，且被上訴人復不否認該屋迄
    107年8月進行系爭工程時尚未售出之事實，故實難僅憑此廣
    告即推論系爭房屋並未漏水而無裝修必要，被上訴人前揭所
    辯尚難憑採。又被上訴人雖主張該70萬元是上訴人之借款，
    然綜觀兩造上開108年10月25日對話之前後文句，上訴人係
    表示「……你當初說之後要贈與房子給我，因此裝潢房子才跟
    你借了70萬，我耿耿於懷，我是要還你這筆錢。……我覺得，
    我和你還是意思意思多少還是寫一下契約，我跟你買房子買
    了多少錢？另外我跟你借70萬裝潢房子，每個月以一萬二還
    你……或許你有別的做法或想法，但我希望我們彼此能就這點
    能表示清楚點……」等語，顯見上訴人表明其係基於被上訴人
    贈與系爭房屋之前提，始願負擔裝潢房屋之費用，並提出方
    案希望被上訴人確認，自無從擷取其部分對話內容遽認兩造
    間就70萬元成立借貸關係。且自兩造間108年8月14日、9月4
    日、9月5日、11月8日等對話觀之（見本院卷㈠第251至257、
    361至363、367至369頁），雙方於上開時間均在爭執裝潢費
    用之數額，則兩造如於107年7月、10月間已成立50萬元、20
    萬元之借貸契約，應無在108年間仍須進行對帳並爭執裝潢
    款數額之理，由此益徵其等並未就該70萬元達成借貸合意甚
    明，因認被上訴人此部分辯稱亦難採取。
　⒌據上，被上訴人委由王進生就系爭房屋進行裝修，故承攬契
    約係存在於被上訴人與王進生間，堪予認定。
　㈡上訴人不得依債權讓與及承攬法律關係向被上訴人請求給付3
    0萬元：
　⒈按依債務本旨，向債權人或其他有受領權人為清償，經其受
    領者，債之關係消滅，民法第309條第1項定有明文。次按債
    權人得將債權讓與第三人，為民法第294條第1項前段所明定
    ，惟債權讓與，係以移轉特定債權為標的之契約，故該特定
    債權如確定的不存在，即難認其契約為有效（最高法院86年
    度台上字第1045號判決意旨參照）。
　⒉經查，上訴人主張被上訴人尚有30萬元之工程款未支付予王
    進生，而王進生已將該筆債權讓與予上訴人等情，固據其提
    出請求權讓與同意書為證（見本院卷㈠第283頁），惟證人王
    進生於原審審理時證稱：我已經拿到系爭工程全數100多萬
    元之工程款，被上訴人是轉帳給上訴人，上訴人再拿現金給
    我等語明確（見原審卷第90頁），顯見王進生已受系爭工程
    工程款之全部清償，其與被上訴人間債之關係消滅，王進生
    對被上訴人難謂尚有工程款債權存在可言，衡諸前揭說明，
    王進生自無從讓與此不存在之債權予上訴人，是上訴人主張
    依債權讓與及承攬法律關係向被上訴人請求給付30萬元，即
    屬無據。至被上訴人主張追加工程款30萬元係由其墊付，惟
    此情縱然為真，亦屬兩造間債權債務關係之範疇，自不影響
    王進生之工程款債權因受清償而消滅之事實，併此指明。
　㈢上訴人不得依委任法律關係向被上訴人請求給付30萬元：　
  ⒈按稱委任者，謂當事人約定，一方委託他方處理事務，他方
    允為處理之契約；受任人因處理委任事務，支出之必要費用
    ，委任人應償還之，並付自支出時起之利息，民法第528 條
    、第546 條第1 項定有明文。次按當事人主張有利於己之事
    實，就其事實有舉證之責，民事訴訟法第277 條前段定有明
    文。是民事訴訟如係由原告主張權利者，應先由原告負舉證
    之責，若原告先不能舉證，以證實自己主張之事實為真實，
    則被告就其抗辯事實即令不能舉證，或其所舉證據尚有疵累
    ，亦應駁回原告之請求（最高法院最高法院110年度台上字
    第1096號判決意旨參照）。準此，上訴人主張被上訴人委任
    其處理系爭房屋之裝潢事宜，致其墊付30萬元之追加工程等
    情，然被上訴人始終否認有委任上訴人處理系爭房屋裝修之
    情事，依上開規定，即應由上訴人負舉證之責。
　⒉經查，被上訴人將系爭房屋交由王進生裝修後，曾表示要將
    系爭房屋出售予上訴人，但兩造最終並未達成買賣合意乙節
    ，有兩造108年8月13日、108年10月25日對話紀錄在卷可參
    （見原審卷第139至143頁；本院卷㈡第215頁；本院卷㈢第87
    、109頁），可知上訴人於108年8月間尚在詢問被上訴人是
    否仍有出售系爭房屋之意願及其願售之價金；又於108年10
    月稱被上訴人有表示之後要贈與該屋，並稱其仍想歸還裝潢
    費用等予被上訴人等語，足見兩造就系爭房屋究欲成立買賣
    契約或贈與契約，乃至於買賣價金等契約必要之點，均尚未
    意思合致甚明。而上訴人雖主張被上訴人已同意以300萬元
    之價格出售系爭房屋，然觀上訴人所提出之兩造108年8月14
    日、9月5日對話紀錄（見本院卷㈠第251至253、367至369頁
    ），及前揭108年8月13日、108年10月25日對話紀錄，均未
    見被上訴人提及房屋買賣價金為300萬元或相當之數字，即
    難逕認上訴人主張屬實，益徵兩造確未達成買賣合意。又上
    訴人雖主張其於107年11月間舉辦喬遷宴，席間眾多友人均
    有聽聞被上訴人要將系爭房屋出售予上訴人之情，並提出對
    話紀錄為證（見原審卷第263頁；本院卷㈢第87、101至107頁
    ），然上訴人於107年11月14日喬遷宴前有以LINE詢問被上
    訴人：「…他們問我買新店的房子，買多少錢，我要怎麼說
    ？」（見原審卷第255頁、本院卷㈢第87頁），佐以前述上訴
    人於108年8月13日、10月25日尚在詢問被上訴人是否仍有售
    屋意願等情，堪認兩造於喬遷宴當時雖一致對外表示被上訴
    人要將系爭房屋出售予上訴人，惟其等實際上尚未就買賣價
    金達成合意。是以，前揭各項證據至多僅足認定被上訴人曾
    表示要將系爭房屋處分予上訴人之事實，但無法證明兩造就
    系爭房屋已成立買賣契約。　
　⒊又查，上訴人自107年10月29日起入住系爭房屋後，自107年1
    1月起至108年12月均按月給付12,000元予被上訴人等情，為
    兩造所不爭執之事實。而兩造在上訴人居住該屋期間，均有
    持續討論系爭房屋將來之買賣事宜等情，業如前述，觀諸上
    訴人於兩造108年8月13日對話中表示：「我是想問你！您是
    不是事後後悔當初所想？你現在不想給我或賣我們房子？其
    實另有打算是嗎？倘若如此，是不是趁房子剛裝潢完還很新
    ，那我們儘快搬遷出去？若您打算賣房子，那我就不必要再
    花屋頂補強作業及添購倉庫？讓你反悔的原因？還是你希望
    我能儘早歸還向您借裝潢你家的70萬費用？因為我也拿不出
    頭款跟你買房子，你有考慮是否房子還要賣給我？若你仍願
    意給我或賣給我房子，你有考慮數目為多少？含欠你的裝潢
    費……一次歸還給你……？還是如你原先所說：每月先給你的奶
    奶一萬二生活費，等奶奶之後往生後房子你要給我們？之後
    我最少每月將一萬二仍然給你不斷，算歸還跟你借的70萬元
    裝潢費用？你覺得這樣如何？」等語（見原審卷第143頁、
    本院卷㈢第109頁），及其於兩造108年10月25日對話中所稱
    ：「……你當初說之後要贈與房子給我，因此裝潢房子才跟你
    借了70萬，我耿耿於懷，我是要還你這筆錢。……我覺得，我
    和你還是意思意思多少還是寫一下契約，我跟你買房子買了
    多少錢？另外我跟你借70萬裝潢房子，每個月以一萬二還你
    ……或許你有別的做法或想法，但我希望我們彼此能就這點能
    表示清楚點……」等語（見原審卷第139至141頁），上訴人並
    於本院審理時自述：在兩造還沒有任何租賃或買賣關係之前
    ，被上訴人因為要裝潢系爭房屋，就委託王進生進行裝潢……
    後來被上訴人就表示要將系爭房屋以300 萬元出賣給上訴人
    ，裝潢費用就當成價金的一部分，被上訴人不再另外支付，
    並且把房屋的鑰匙交給上訴人，上訴人以每個月給付12,000
    元分期清償房屋價金，上訴人在107 年10月29日入住，並且
    按月繳納12,000元給被上訴人，上訴人在此期間有一直請被
    上訴人將房屋過戶，但被上訴人一直不過戶，直到108 年9 
    月4 日被上訴人要我簽立租約，我才確定被上訴人已經反悔
    沒有要過戶房屋給上訴人等語（見本院卷㈡第76頁），足知
    上訴人主觀認定被上訴人將會過戶系爭房屋予其，且買賣價
    金包含裝潢費用，乃以裝修「自己」房屋之意思，處理系爭
    房屋裝潢之相關事務，自難謂有何「為他方處理事務」之意
    思。況依證人王進生證述：系爭房屋之裝潢費一開始係預估
    僅約70、80萬元（見原審卷第89頁），被上訴人並已按該估
    價給付款項，均詳前述，而上訴人上開對話中僅稱要歸還70
    萬元裝潢費用，全未提及追加工程款30萬元之事，實難逕認
    被上訴人就追加工程部分有任何同意或委由上訴人處理之情
    ，益徵上訴人處理該屋裝修事務係基於自己未來居住之目的
    所為。
  ⒋從而，上訴人並非為被上訴人處理系爭房屋之裝修事務，核
    與民法委任契約之法定要件不符，故其依第546 條第1 項規
    定請求被上訴人返還30萬元，並無理由。
  ㈣上訴人不得依兩造協議、無因管理及不當得利之法律關係向
    被上訴人請求給付30萬元：　　　　
　⒈按未受委任，並無義務，而為他人管理事務者，其管理應依
    本人明示或可得推知之意思，以有利於本人之方法為之；管
    理事務，利於本人，並不違反本人明示或可得推知之意思者
    ，管理人為本人支出必要或有益之費用，或負擔債務，或受
    損害時，得請求本人償還其費用及自支出時起之利息，或清
    償其所負擔之債務，或賠償其損害，民法第172 條、第176
    條第1 項定有明文。另按無法律上之原因而受利益，致他人
    受損害者，應返還其利益，民法第179 條規定亦有明定。
  ⒉經查，兩造間雖不成立委任契約，惟上訴人處理系爭房屋裝
    修事宜係基於自己將來居住之目的，並非為被上訴人管理事
    務，已詳前述；另被上訴人所有之系爭房屋雖受有裝潢修繕
    之利益，然係基於承攬法律關係所獲得，並非無法律上之原
    因，則上訴人依無因管理、不當得利之法律關係請求上訴人
    給付30萬元，要屬無據。此外，上訴人雖另依兩造108年9月
    9日對話（見原審卷第33頁），主張兩造曾就系爭工程裝潢
    修繕尾款進行協議，被上訴人同意給付30萬元云云。惟依該
    對話內容，被上訴人傳送:「妳今天要不要30萬?」，前後並
    無其他對話內容，無法證明係兩造就給付裝潢修繕尾款30萬
    元一節達成合意，是上訴人據此請求被上訴人給付30萬元，
    猶難謂有理。
四、綜上所述，上訴人依兩造協議、民法委任、無因管理、不當
    得利、承攬及債權讓與之法律關係，請求被上訴人給付30萬
    元及自108年11月14日起，按年利率百分之5計算之利息，為
    無理由。上訴意旨指摘原判決不當，求予廢棄改判，為無理
    由，應予駁回。
五、本件事證已臻明確，兩造其餘攻擊防禦方法及本院未經援用
    之證據，經審酌後，核與本件結論不生影響，爰不一一贅述
    ，附此敘明。
六、據上論結，本件上訴為無理由。依民事訴訟法第436條之1第
    3 項、第449 條第1 項、第78條，判決如主文。
中　　華　　民　　國　　111 　年　　1 　　月　　7 　　日
            民事第五庭    審判長法　官  匡  偉
　　　　　　　　　　　　　　　　法　官　陳乃翊
　　　　　　　　　　　　　　　　法　官  劉娟呈
以上正本係照原本作成。
本判決不得上訴。　　　　　　　　　　　　　　
中　　華　　民　　國　　111 　年　　1 　　月　　7 　　日
                                書記官   廖健宏

附表：（新臺幣）　
項次 工程項目 原告主張 支出金額 １ 水電及木工工程 331,000元 ２ 油漆 50,000元 ３ 磁磚及材料 183,855元 ４ 防盜鋁門窗 25,000元 ５ 王進生總工程承包 437,945元 總    計  1,027,800元